臺灣苗栗地方法院刑事判決
111年度簡上字第41號
上  訴  人  
即  被  告  張欽銘


上列上訴人即被告因傷害案件，不服本院中華民國111年3月28日
110年度苗簡字第795號第一審刑事簡易判決（聲請簡易判決處刑
案號：110年度調偵字第251號），提起上訴，本院管轄之第二審
合議庭判決如下
    主  文
上訴駁回。
　　犯罪事實
一、張欽銘先前與張瑞昌有糾紛，竟基於傷害犯意，於民國110
    年1月29日18時10分許，在苗栗縣○○鎮○○里○○路00號竹南運
    動公園內，徒手毆打張瑞昌頭部，致張瑞昌受有左側頭皮挫
    傷及腦震盪等傷害。
二、案經張瑞昌訴由苗栗縣警察局竹南分局報告臺灣苗栗地方檢
    察署檢察官偵查起訴。　　
    理  由
壹、證據能力部分
一、被告以外之人於審判外之言詞或書面陳述，除法律有規定者
    外，不得作為證據，刑事訴訟法第159條第1項固定有明文。
    惟被告以外之人於審判外之陳述，雖不符同法第159條之1至
    之4規定，而經當事人於審判程序同意作為證據，法院審酌
    該言詞陳述或書面陳述作成時之情況，認為適當者，亦得為
    證據；又當事人、代理人或辯護人於法院調查證據時，知有
    第159條第1項不得為證據之情形，而未於言詞辯論終結前聲
    明異議者，視為有前項之同意，同法第159條之5亦定有明文
    。立法意旨在於傳聞證據未經當事人之反對詰問予以核實，
    原則上先予排除。惟若當事人已放棄反對詰問權，於審判程
    序中表明同意該等傳聞證據可作為證據；或於言詞辯論終結
    前未聲明異議，基於尊重當事人對傳聞證據之處分權，及證
    據資料愈豐富，愈有助於真實發見之理念，且強化言詞辯論
    主義，使訴訟程序得以順暢進行，上開傳聞證據亦均具有證
    據能力。經查，本案據以認定被告張欽銘犯罪事實之證據，
    其中屬傳聞證據部分，因被告、檢察官於本院言詞辯論終結
    前，均未對於證據能力聲明異議，依刑事訴訟法第159條之5
    規定，視為同意上開證據具備證據能力，本院認亦無違法或
    不當之情況，是該傳聞證據均具備證據能力。
二、關於非供述證據之物證，或以科學、機械之方式，對於當時
    狀況所為忠實且正確之記錄，性質上並非供述證據，均應無
    傳聞法則規定之適用；如該非供述證據非出於違法取得，並
    已依法踐行調查程序，即不能謂無證據能力（最高法院97年
    度台上字第1401號、97年度台上字第6153號、97年度台上字
    第3854號判決要旨參照）。本案判決以下引用之非供述證據
    ，固無刑事訴訟法第159條第1項規定傳聞法則之適用，然經
    本院於審理時依法踐行調查證據程式，與本案待證事實具有
    自然之關聯性，且無證據證明係公務員違法取得之物，依法
    自得作為證據。
貳、實體部分：
一、訊據被告矢口否認傷害犯行，辯稱：我是手握拳，指頭接觸
    到張瑞昌的手肘，沒有打到張瑞昌的頭部；又我是因為張瑞
    昌之前砸破劉翠蘭兒子楊茂昆的頭顱後，張瑞昌從未盡到一
    點責任，也無悔改，所以我才會基於義憤去傷害張瑞昌，因
    此符合刑法第279條規定；另我領有重度第1類身心障礙證明
    ，應有刑法第19條第1項規定之適用等語。經查：
　㈠被告確有傷害告訴人張瑞昌頭部之犯行：
　⒈證人即告訴人張瑞昌於警詢時證稱：案發當時我在籃球場撿
    球，被告從我背後朝我左腦敲了一拳，我轉過身後，他又連
    續朝我頭部打了兩拳，接著又連續朝我的頭部打了幾拳，我
    有用左手保護頭部，所以沒有打到頭部，被告同時向我表示
    「你還有臉來運動公園」，當時球場很多人往我這邊看，被
    告才停手，並至球場看台區，我不清楚被告為何要朝我頭部
    攻擊；被告都朝我的左前側頭部同一部位攻擊，事發後我有
    去醫院驗傷，經診斷受有左側頭皮挫傷及腦震盪等傷害等語
    （見偵卷第18至21頁）。而證人張瑞昌經診斷受有左側頭皮
    挫傷及腦震盪等傷害，有為恭醫療財團法人為恭紀念醫院診
    斷證明書2份在卷可參(見偵卷第31至32頁)，亦與證人張瑞
    昌所述被告毆打其身體部位相符。另被告於審理時亦自承：
    當時我真的很生氣，我有將右手高舉過頭，然後往下揮去打
    張瑞昌，用同樣姿勢出手2、3下等語(見本院簡上卷第69、7
    1頁)。綜合上情，足見證人張瑞昌於警詢時之證述應信而有
    徵，堪以採信，故被告確有為上開傷害犯行無訛。
　⒉至被告固辯稱：其沒有打到張瑞昌頭部等語，然被告於事發
    後製作警詢筆錄，經警詢問如何動手毆打告訴人時，僅表示
    已忘記傷害告訴人何處，不清楚有沒有打到告訴人之頭部（
    見偵卷第9至10、14至15頁），卻於本院審理始改稱：沒有
    毆打張瑞昌頭部，是其嗣後所辯顯非可採。又被告稱其兒子
    張詠竣案發時在場見聞雙方爭執過程，然證人張詠竣於警詢
    及本院審理時均證述：因為當時很混亂，我不清楚被告是如
    何打張瑞昌，也不確定被告動手傷害張瑞昌時，造成張瑞昌
    何處受傷，我只有聽到他們吵架的聲音等語(見偵卷第25頁
    、本院簡上卷第65頁)，是證人張詠竣未證述被告毆打告訴
    人之身體部位，而不足以作為有利於被告之認定依據。
　㈡被告所為不符合義憤傷害之構成要件：
　　刑法所謂當場激於義憤，係指被害人先有不正行為，且必該
    行為在客觀上有無可容忍，足以引起公憤之情形而言（最高
    法院28年上字第2564號、76年度台上字第5808號判決參照）
    。另刑法第279條所謂當場激於義憤，必須此項義憤係在犯
    罪之現場所激起者，始足以當之（最高法院33年上第99號裁
    判意旨參照）。被告固主張其是因為告訴人砸破劉翠蘭兒子
    楊茂昆的頭顱，其才會基於義憤去傷害告訴人等語，惟被告
    於本院審理中亦供稱：張瑞昌打破劉翠蘭兒子的頭時，劉翠
    蘭兒子才讀國中，他現在已經20幾歲了等語（見本院簡上卷
    第41頁），是被告顯非猝然遇見不義行為以致一時憤激難忍
    ，自無犯罪現場激起義憤可言，與刑法第279條規定之義憤
    傷害罪所定要件不合。故被告此部分所辯，顯有誤會，而不
    足採。
  ㈢本案並無刑法第19條第1項規定之適用：
　⒈行為時因精神障礙或其他心智缺陷，致不能辨識其行為違 法
    或欠缺依其辨識而行為之能力者，不罰；行為時因前項之原
    因，致其辨識行為違法或依其辨識而行為之能力，顯著減低
    者，得減輕其刑，刑法第19條第1項、第2項定有明文。
　⒉本案關於被告於行為時之精神狀態乙節，經原審囑託為恭醫
    療財團法人為恭紀念醫院對被告行為時之精神狀態為鑑定，
    鑑定結果略以：「個案四年多前車禍，造成腦傷，導致患有
    器質性精神疾病，認知能力差，衝動控制能力差，使得個案
    案發時之精神狀況為辨識其行為違法之能力尚可，但依其辯
    識而行為之能力顯著減低」，有該院111年3月3日為恭醫字
    第1110000113號函檢附之司法鑑定報告書1份在卷可參(見原
    審卷第345至351頁)。上開司法鑑定報告書，係以該院精神
    醫療中心主治醫師參酌本案偵審卷內相關證據資料（含原審
    向其他醫療院所調取之被告病歷資料）、被告對案件經過陳
    述，瞭解被告過去發展史與精神疾病史，並對被告進行精神
    檢查、心理測驗後，本於專業知識與臨床經驗，綜合被告症
    狀所為判斷，本院審核認無論鑑定人之資格、理論基礎、鑑
    定方法及論理過程，或前揭司法鑑定報告書記載之完整性、
    合理性，並無悖於一般精神鑑定常規，其鑑定結果值得參考
    。堪認被告於本案行為時，確有因精神障礙或其他心智缺陷
    ，致其辨識行為違法或依其辨識而行為之能力，顯著減低之
    情。
　⒊又依上開司法鑑定報告書及卷附被告之身心障礙證明正反面
    影本（見偵卷第33頁）、病歷資料（見原審卷第39至288頁
    ），固可證被告患有器質性精神疾病且有重度智能障礙，為
    身心障礙者，其認知能力差、衝動控制能力差，於本案行為
    時，有受器質性精神疾病與重度智能障礙之影響，導致其辨
    識行為違法或依其辨識而行為之能力，顯著減低之狀況等情
    。然依上開司法鑑定報告書可知，被告於本案行為時，雖有
    因精神障礙或其他心智缺陷，致其辨識行為違法或依其辨識
    而行為之能力，顯著減低，但尚未達到完全不能辨識其行為
    違法或欠缺依其辨識而行為之能力的程度。又酌以被告於警
    詢時，經警詢問其是否有毆打告訴人乙節，被告可清楚應答
    供述（見偵卷第8至11頁），且於接受精神鑑定時，就詢問
    的問題均可切題回應(見原審卷第347頁)，堪認被告於本案
    行為時，雖有受器質性精神疾病與重度智能障礙之影響，但
    並未完全喪失辨識其行為違法或依其辨識而行為之能力。另
    參以被告申請重大傷病證明時，委由為恭醫療財團法人為恭
    紀念醫院製作心理衡鑑綜合報告檢查報告之記載(見原審卷
    第331至333頁)，亦僅認被告意識清醒，基本認知功能尚可
    之情，並未認定被告對現實認知完全喪失。綜合上情，尚難
    認被告於本案行為時，已達到完全不能辨識其行為違法或欠
    缺依其辨識而行為之能力的程度，故被告前揭主張，難認可
    採。
　㈣綜上所述，被告前揭所辯，顯係事後圖卸刑責之詞，不足採
    信。被告上開犯行事證明確，洵堪認定，應依法論科。
二、論罪科刑及上訴駁回理由之說明：　
  ㈠核被告所為，係犯刑法第277條第1項之傷害罪。
  ㈡被告於行為時有因為精神障礙或其他心智缺陷，致其辨識行
    為違法或依其辨識而行為之能力，顯著減低之情，已如前述
    ，爰依刑法第19條第2項規定，減輕其刑。
  ㈢刑罰之量定，屬法院自由裁量之職權行使，應審酌刑法第57
    條所列各款事由及一切情狀，為酌量輕重之標準，並非漫無
    限制；量刑輕重係屬事實審法院得依職權自由裁量之事項，
    苟已斟酌刑法第57條各款所列情狀而未逾越法定刑度，不得
    遽指為違法；且在同一犯罪事實與情節，如別無其他加重或
    減輕之原因，下級審法院量定之刑，亦無過重或失輕之不當
    情形，則上級審法院對下級審法院之職權行使，原則上應予
    尊重（最高法院72年台上字第6696號、75年台上字第7033號
    判例及85年度台上字第2446號判決意旨參照）。經查，原審
    判決就認定被告犯傷害罪所憑之證據均已經詳予敘明，並審
    酌被告犯罪之動機、手段，對告訴人之身體健康及社會秩序
    所生危害，其與告訴人之關係、犯罪時所受之刺激，犯罪後
    坦白承認之態度，暨其品行、智識程度、健康及生活狀況（
    車禍後因腦傷罹患器質性精神疾病，記憶力、專注力、衝動
    控制能力等均受損，至今無法工作）、告訴人之意見等一切
    情狀，依職權就個案裁量於法定刑度內判處被告拘役10日，
    並諭知易科罰金折算之標準。堪認原審認事用法俱無違誤，
    且量刑未逾越法定刑範圍，並已詳細斟酌刑法第57條各款所
    列情形，具體說明量刑理由，量刑尚屬妥適，未有過重之不
    當情形，亦無違反罪刑相當、比例、平等原則之濫用權限情
    事，難謂有何違法失當之處。是原審判決經核認事用法未有
    違誤，量刑亦無違法或不當之處，自當予維持。被告猶執陳
    詞否認犯行而提起上訴，依本判決上開各項事證及論述說明
    ，認無可採。
  ㈣綜上所陳，被告所提前揭上訴理由，不足以動搖原判決所為
    事實認定或量刑判斷，難謂允洽，尚非可取。被告提起上訴
    為無理由，應予駁回。
據上論斷，應依刑事訴訟法第455條之1第1項、第3項、第368條
，判決如主文。
本案經檢察官黃棋安聲請簡易判決處刑，檢察官彭郁清到庭執行
職務。
中　　華　　民　　國　　111 　年　　8 　　月　　16 　 日
                  刑事第三庭  審判長法  官  魏宏安
　　　　　　　　　                  法  官  朱俊瑋
　　　　　　　　　                  法　官　許文棋
以上正本證明與原本無異。
本件不得上訴。　　　　　　　　　　　　　　　　
       　　                     　　書記官　陳彥宏
中　　華　　民　　國　　111 　年　　8 　　月　　16　　日